【裁判字號】    98,交聲,374
【裁判日期】    980703
【裁判案由】    聲明異議
【裁判全文】
臺灣臺南地方法院交通事件裁定         98年度交聲字第374號
移送機關    交通部公路總局嘉義區監理所麻豆監理站
異議人即
受處分人    甲○○
上列異議人即受處分人因違反道路交通管理處罰條例案件，對於
交通部公路總局嘉義區監理所麻豆監理站98年3月5日所為之裁決
處分（處分案號：麻監裁罰字第裁75-M00000000號）聲明異議，
本院裁定如下：
    主    文
原處分中關於罰鍰新臺幣肆萬伍仟元部分撤銷。
上開撤銷部分，甲○○不罰。
其餘異議駁回。
    理    由
一、原處分意旨略以：異議人即受處分人甲○○（下稱異議人）
    於民國97年10月14日12時許，騎乘車號MVH-506號重型機車
    外出，於臺南縣佳里鎮鎮山122號前，因不慎掉落水溝內，
    而被送往佳里醫院救治，嗣經臺南縣警察局佳里分局交通事
    故處理小組警員（下稱舉發機關）在醫院對其施以呼氣酒精
    濃度測試，測得其酒精濃度為每公升0.83毫克，超過規定標
    準遂予以製單舉發，嗣經交通部公路總局嘉義區監理所麻豆
    監理站（下稱原處分機關）以其違規事證明確，依道路交通
    管理處罰條例第35條第1項第1款、第24條第1項第2款（原處
    分漏載第24條第1項第2款）及違反道路交通管理事件統一裁
    罰基準及處理細則之規定，裁處罰鍰新臺幣（下同）45,000
    元，並吊扣駕駛執照12個月，施以道安講習等語。
二、本件聲明異議意旨略以：
  (一)異議人於97年10月13日19時許，在自宅中獨自飲酒，並於翌
    日（14日）中午12時許，欲騎乘MVH-506號重型機車外出用
    餐，但在自宅門口即因有肢體障礙重心不穩而摔倒於自宅門
    前產業道路之邊坡上，嗣由救護人員送往佳里醫院醫治，幸
    僅為輕傷，而無大礙，數日後，由次子陪同前往分局製作筆
    錄。
  (二)異議人經佳里醫院診治後，認屬全腦萎縮之重度失智症，需
    專人24小時照顧生活，喪失生活能力，並領有身心障礙手冊
    ，屬於輕度肢體障礙及重度失智症，本案業經檢察官為不起
    訴處分。
  (三)本件已於98年3月5日先行繳納罰鍰，並於98年3月17日由兒
    子陪同前往原處分機關參加道安講習，因肢體障礙無法自行
    到四樓參加講習，而由監理站同仁協助在一樓完成簽名報到
    手續。異議人現生活起居均須專人24小時照顧，且因重度失
    智症，常不知回家的路，而上演失蹤記，家人也常四處尋親
    。異議人更答非所問，言行舉止均異於常人。且異議人於事
    發當日，並未危險駕駛於道路上，僅是在自家門前發動機車
    即因重心不穩而摔倒在門口邊坡上，請審酌上開情形，且姑
    念異議人年事已高，經此次教訓後，已不再駕駛動力交通工
    具，予以撤銷原處分等語。
三、按汽車駕駛人，駕駛汽車經測試檢定酒精濃度超過規定標準
    者，處15,000元以上60,000元以下罰鍰，並當場移置保管該
    汽車及吊扣其駕駛執照1年；又汽車駕駛人，有第35條第1項
    規定之情形者，應接受道路交通安全講習，道路交通管理處
    罰條例第35條第1項第1款、第24條第1項第2款分別定有明文
    。又汽車駕駛人飲用酒類或其他類似物後其吐氣所含酒精濃
    度超過每公升0.25毫克以上者，不得駕車，道路交通安全規
    則第114條第2款亦規定甚明。
四、經查：
  (一)異議人於上揭時、地騎乘車牌號碼MVH-506號重型機車，經
    舉發機關測試其呼氣中所含之酒精濃度為每公升0.83毫克，
    因超過標準予以製單舉發，並經原處分機關裁處如前所述處
    分等情，有臺南縣警察局97年11月18日南縣警交字第M00000
    000號舉發違反道路交通管理事件通知單、原處分書及酒精
    濃度測試單各1份附卷可稽。
  (二)按行為時因精神障礙或其他心智缺陷，致其辨識行為違法或
    依其辨識而行為之能力，顯著減低者，得減輕處罰，行政罰
    法第9條第4項定有明文。查異議人罹患重度失智症（老年期
    癡呆症），有台南縣政府98年6月9日府社身字第0980132052
    號函附身心障礙者鑑定表及佳里醫療社團法人佳里醫院98年
    6月18日（九八）佳醫字第0980001235號函附病歷記錄在卷
    可稽，而異議人曾於97年12月10日辦理身心障礙鑑定，障別
    為失智症、等級為重度，該次鑑定為永久有效，是異議人違
    規時之精神狀態確屬有因精神障礙，致其辨識行為違法之能
    力，顯著減低之情形，依照行政罰法第9條第4項之規定，得
    減輕其處罰。本院審酌異議人違規情節尚稱輕微，且未造成
    他人危險及其精神障礙程度非輕，故本院認依異議人之精神
    障礙之程度雖無法認定已達「不能辯識其行為違法或欠缺辯
    識能力」之程度，然如仍處異議人罰鍰並無法達到處罰之目
    的，反而加重其家人負擔，惟吊扣駕駛執照及道安講習仍有
    其效果及必要性，爰依法酌減其處罰，亦即本院認就本件違
    規應僅裁處異議人吊扣駕駛執照12個月，以及施以道安講習
    為適當。
  (三)綜上所述，本件異議人行為時因患有重度失智症之精神障礙
    ，致其辨識行為違法之能力，顯著降低，原處分機關未查，
    未予減輕處罰，自有未洽，爰由本院撤銷原處分中關於罰鍰
    45,000元部分之行政裁罰，並就該部分為異議人不罰之諭知
    ；至於原處分中吊扣駕駛執照12個月，以及施以道安講習之
    處分，於法並無違誤，從而，此部分之異議為無理由，應予
    駁回。又異議人有上述之精神障礙，其家屬有保護異議人生
    命、身體安全之責，且家屬依法在某些情形下須與異議人負
    連帶責任，因此，異議人之家屬應更加注意其行止，勿使異
    議人再有類似本件之危險行為發生，俾以保護異議人或其他
    人之生命、身體安全，附此敘明。
五、據上論結，應依道路交通管理處罰條例第87條第2項、道路
    交通案件處理辦法第19條、第20條前段，裁定如主文。
中    華    民    國    98    年    7     月    3     日
                    交通法庭  法  官 張家瑛
以上正本證明與原本無異。
如不服本裁定，應於收受送達後5日內向本院提出抗告狀。（應
附繕本）
                              書記官 李淑惠
中    華    民    國    98    年    7     月    7     日


司法院資訊處製作；財團法人民間司法改革基金會備份。
